臺灣臺中地方法院民事判決　　　　　　100年度簡上字第179號
上　訴　人　陳絹
訴訟代理人　徐明珠律師
被　上訴人　林泳霈
上列當事人間確認本票債權不存在事件，上訴人對於本院臺中簡
易庭民國100年5月31日第一審判決（99年度中簡字第2845號）提
起上訴，本院合議庭於民國100年12月2日辯論終結，茲判決如下
：
    主      文
原判決廢棄。
確認被上訴人持有上訴人簽發如附表所示之本票債權不存在。
第一、二審訴訟費用由被上訴人負擔。
    事實及理由
壹、程序部分：
    被上訴人經合法通知，無正當理由未於言詞辯論期日到場，
    核無民事訴訟法第386條所列各款情形，爰依上訴人之聲請
    ，由其一造辯論而為判決。
貳、實體部分：
一、上訴人（即原告）部分：
  (一)上訴人起訴主張：
    1.民國98年3月間，上訴人在臺中市○○路中友百貨公司購
      物時，被上訴人主動與上訴人搭訕而認識。嗣於同年6 月
      間，被上訴人邀同上訴人至其位於臺中市○○○路○段30
      6號11樓C室住處聊天。被上訴人得知上訴人已退休，並因
      此向上訴人表明其在大陸投資綠能設備「風力發電廠」事
      業，邀請上訴人投資，上訴人表示年紀已大，不想投資，
      被上訴人再三遊說，上訴人仍不同意，數日後，被上訴人
      卻稱：伊已幫上訴人投資美金10萬元，要求上訴人每月應
      攤還伊美金1萬元，折算新臺幣為34萬元，上訴人不相信
      ，表示要看投資文件，被上訴人卻說文件都在大陸，不能
      拿給上訴人看。其後，被上訴人又稱：伊乾哥哥亦為上訴
      人投資美金15萬元，要求上訴人必須簽立本票，而且文件
      不公開，並表示上訴人拒絕簽立本票，將以各種手段制裁
      ，上訴人年老害怕，因而陷於錯誤，乃簽發如附表所示之
      本票。然上訴人與被上訴人間並無任何債務關係，被上訴
      人以上開欺罔手段詐騙威脅上訴人簽立附表所示8紙本票
      ，對於系爭票據債權自不存在。
    2.又本件被上訴人提出附表所示8紙本票具狀聲請裁定准許
      強制執行，係主張上訴人向伊借款所簽發。惟上訴人並未
      收受被上訴人所交付之借款新台幣(下同)510萬元，故應
      由主張借貸關係存在並已交付借款之被上訴人負舉證責任
      。辜不論上訴人簽立系爭本票8紙，係遭被上訴人詐欺而
      簽發，即便上訴人就系爭本票並非詐欺而簽發，被上訴人
      提出本票主張上訴人向伊借款，被上訴人仍應先行舉證證
      明其如何交付借款，而非由上訴人負責舉證如何被詐欺。
      亦即，應係上訴人主張被詐欺而請求返還賠償系爭款項時
      ，始應由上訴人就如何被詐欺負舉證責任。而本件係被上
      訴人提出系爭8紙本票主張借貸關係請求返還借款，自應
      由被上訴人就有交付借款負舉證之責。
    3.聲明：確認被上訴人就本院99年度司票字第5073號民事裁
      定所載如附表所示8紙本票，對於上訴人之票據債權不存
      在。
  (二)於本院補稱：
    1.被上訴人於原審雖辯稱：上訴人是在93年間，因投資土地
      而向被上訴人借款，當時除向被上訴人借款340萬元外，
      另透過被上訴人向伊母親、舅舅、阿姨、林銀洲及台日光
      公司董事，各借款510萬元，上開借款是93年間在伊位於
      臺中市○○○街98號15樓-5住處交付。惟依被上訴人在原
      審提出之本票及借據，分別顯示係(1)93年3月30日所立，
      金額為170萬、170萬、510萬元之借據及本票；(2)93年4月
      10日所立，金額為510萬元之借據及本票；(3)93年4月30日
      所立，金額為510萬元之借據及本票。然而，倘若上訴人
      真有向被上訴人及其舅舅、母親、阿姨等人分別借款，何
      以本票及借據均係交付予其舅舅曾林篤？何以均係在伊大
      忠南街住處交付？何以借據上不載明借款人？且被上訴人
      所提出93年3月30日之借據及本票分別為170萬元、170萬
      元、510萬元，本票到期日均為95年3月30日，既為同一日
      開立借據及本票，何以不將同一借款人所借之金額合併開
      立一張本票及借據即可？
    2.被上訴人於原審又辯稱：伊於98年2月底與上訴人再度相
      遇，上訴人係自願重新簽立本票，將95年3、4月間已到期
      之本票抽換云云。然查，被上訴人所提出之證物三之本票
      到期日分別為95年3月30日、95年4月10日、95年4月30日
      ，在被上訴人所主張兩造98年2月底再相遇之時，均已屆
      到期日，倘要抽換本票，在同一天簽發同額本票即可，何
      以需要分別於98年10月14日、99年1月5日、99年5月31日
      、99年6月3日分別簽發票面金額為34萬、68萬、102萬元
      ，與各借款人金額不相符合之本票數張？
    3.又依原審卷證物四8紙本票影本及原審判決附表所示：編
      號4、6、8本票之發票日同為99年1月5日，到期日依序為
      99年8月1日、99年9月1日、99年10月1日，金額均為102
      萬元，票據號碼為WG0000000、WG0000000、WG0000000，
      票號幾乎連續，按照常理，編號4、6、8應該係開給同一
      人；而編號3、5、7本票之發票日同為99年6月3日、到期
      日依序為99年7月15日、99年8月15日、99年9月15日，金
      額均為34萬元，票據號碼為TS032783、TS032784、TS03
      2790，票號幾乎連續，按照常理，編號3、5、7本票應該
      係開給同一人。然而，被上訴人竟於100年3月15日辯稱：
      提出本票裁定之8紙共510萬元本票，其中2、3、4係伊母
      親的；編號1、5、6、7、8係伊的云云，顯與債務人有數
      債權人時，針對個別債權人一次簽發一定金額之票據常情
      有所不符。被上訴人所辯，顯係臨訟杜撰，不足採信。
    4.又「按本票雖為無因證券，然發票人非不得以自己與執票
      人間所存之抗辯事由對抗執票人，如發票人提出其基礎原
      因關係不存在之對人抗辯，執票人自應就該基礎原因關係
      存在之積極事實，負舉證責任」；「本票固為無因證券，
      票據債務人不得以自己與發票人或執票人前手間所存在之
      抗辯事由，對抗執票人。然發票人非不得以自己與執票人
      間所存之抗辯事由對抗執票人，此觀票據法第13條上段之
      反面解釋而自明。又如發票人一旦提出其基礎原因關係不
      存在之對人抗辯，執票人自應就該基礎原因關係存在之積
      極事實，負舉證責任。」最高法院96年台簡上字第23號及
      81年台上字第879號判決要旨可資參照。兩造既為系爭本
      票之直接前、後手，被上訴人自應就其主張之基礎原因關
      係存在之積極事實負舉證責任。
    5.聲明：如主文所示。
二、被上訴人（即被告）部分：
  (一)被上訴人於原審辯稱：
    1.上訴人與被上訴人早於82年間即在鄭順娘文教公益基金會
      所舉辦之大墩兒童書畫展認識。而於88年9月21日921地震
      後，上訴人見投資房地產有利潤，乃邀約被上訴人共同投
      資房地產，而投資等相關事宜，均由上訴人處理，被上訴
      人按投資約定所須提供資金予上訴人。88年起至94年間，
      兩人大約共同投資11-14件物件，被上訴人有微薄獲利，
      並非上訴人所稱於98年3月間始在臺中市○○路中友百貨
      購物時因被上訴人搭訕而認識。
    2.92年間，上訴人提議苗栗有極佳之土地投資機會，然被上
      訴人並無意願投資，因上訴人資金不足，改向被上訴人借
      款，故先由被上訴人出借340萬元；被上訴人母親曾宇美
      、舅舅、阿姨及林銀洲，以及一位台日光董事長各出借51
      0萬元予上訴人。上訴人分別於：(1)93年3月30日開立借款
      金額分別170萬元、170萬元、510萬元之借據3紙與同面額
      記載到期日為95年3月30日之本票3紙，交予被上訴人之舅
      舅曾林篤；(2)93年4月10日開立借款金額為510萬元之借據
      1紙與同面額到期日為95年4月10日之本票1紙（按此張本
      票之發票日應與借款日同為93年4月10日，但上訴人卻誤
      將發票日填載為95年4月10日）交予曾林篤；(3)93年4月30
      開立借款金額為510萬元之借據與同面額到期日為95年4月
      30日之本票1紙，交付曾林篤。上訴人取得上開款項後，
      即音訊全無，而被上訴人因罹患卵巢癌，定期接受治療，
      乃未加置理該投資事宜。而在98年2月底，被上訴人與家
      人共同逛中友百貨而巧遇上訴人，雙方始又開始聯繫。經
      多次往來與詢問，上訴人告知其當年多項投資失利而無法
      清償本票債務。因被上訴人始終坦誠相待，上訴人乃自願
      將當年95年3-4月間到期之本票，改開立98年至99年間到
      期之本票數紙予被上訴人，抽換已過期之95年間本票，以
      新本票清償當年債務，其中部分本票即為上訴人訴請確認
      本件票據債權不存在之本票。
    3.上訴人積欠被上訴人債務係93年間借款而來，經核對上訴
      人偵查筆錄中之簽名與筆勢，與上訴人於93年間所簽立之
      借據與本票上之簽名兩相符合，是兩造間債權債務關係應
      係起於93年間無誤。另上訴人指稱被上訴人詐欺，並虛構
      不實情節（即被上訴人使其投資生技產業，向臺中地方法
      院檢察署對被上訴人提出詐欺告訴），顯見上訴人係以不
      同說詞向不同機關檢舉、告訴，其目的在於脫免債務。為
      此，被上訴人乃於99年10月8日委託律師聲請就附表所示
      之8紙本票為准許強制執行之裁定，並於同年10月14日獲
      准裁定，此等本票均屬真正等語。
    4.聲明：原告之訴駁回。
  (二)被上訴人於本院審理時，經合法通知均未到庭，亦未提出任
    何書狀。
三、得心證之理由：
  (一)按「民事訴訟如待證事實陷於真偽不明之狀態時，為求發現
    真實並促進訴訟，應依舉證責任分配之原則，命負舉證責任
    之人提出證據，再本於調查證據之結果，斟酌全辯論意旨，
    依證據評價（自由心證）判斷事實之真偽。而關於舉證責任
    分配之原則，民事訴訟法第277條規定：『當事人主張有利
    之事實者，就其事實有舉證責任。但法律別有規定，或依其
    他情形顯失公平者，不在此限。』乃具有高度抽象性與概括
    性之規定，必須於個案中予以具體化。故在原告請求確認債
    權不存在之訴，如被告主張其債權存在時，應由被告就債權
    存在之事實負舉證責任」；又「按本票屬無因證券，票據債
    務人固不得以自己與發票人或執票人前手間所存在之抗辯事
    由，對抗執票人，惟尚非不得以自己與執票人間所存之抗辯
    事由對抗執票人，此觀票據法第13條本文之反面解釋自明。
    又發票人如對其直接後手之執票人提出基礎原因關係不存在
    之對人抗辯，執票人自應就該基礎原因關係存在之積極事實
    ，負舉證責任。準此，倘執票人主張因「借款」予發票人而
    直接收受本票之交付，經發票人否認，提出其基礎原因關係
    不存在之對人抗辯，執票人對於其與發票人間有消費借貸關
    係存在及有效成立該消費借貸關係之積極事實，即應負舉證
    責任」；再「按消費借貸為要物契約，應由貸與人就交付金
    錢之事實負舉證責任，此觀民法第474條修正理由，及第475
    條刪除理由自明。兩造既均認系爭本票交付之原因關係為相
    對人向抗告人借款，而相對人否認有借款之交付，自應由抗
    告人就借款業已交付之事實舉證證明」，亦有最高法院99年
    度台上字1633號、94年度台簡抗第22號、及96年度台簡上第
    14號判決足資參照。茲本件被上訴人雖主張上訴人向伊借款
    而簽發系爭本票，惟為上訴人所否認，揆諸上開說明，自應
    由被上訴人就兩造間存在借貸契約，且被上訴人已交付借款
    之事實，負舉證之責。
  (二)經查，被上訴人先稱「因為被上訴人的親友並沒有投資意願
    ，所以變成被上訴人以及被上訴人的親友等人借錢給上訴人
    來投資這塊土地，所以是借款」(參原審卷第26頁背面筆錄)
    ；其後又改稱「上訴人向被上訴人借得款項後，即音訊全無
    ，而被上訴人亦因身罹癌症，定期接受治療，乃未加置理該
    投資事宜」(見原審卷第30頁答辯狀)。則被上訴人究係投資
    上訴人之土地買賣，或借款予上訴人投資土地，其前後所述
    已有矛盾。
  (三)被上訴人雖又主張上訴人係在93年間，因投資土地向被上訴
    人借款。當時上訴人除向被上訴人借款340萬元外，另透過
    被上訴人向母親舅舅(曾篤彥)阿姨林銀洲台日光
    董事，各借款510萬元，合計2890萬元。惟查，被上訴人所
    提出93年間之借據(原審卷證二)及本票(原審卷證三)，各僅
    有5張，且借據部分之金額合計為1870萬元；而本票部分之
    金額合計亦為1870萬元，已與被上訴人主張上訴人當時向伊
    及親友共計借款2890萬元之事實不符。且依被上訴人所述，
    上訴人計借款2890萬元，而貸款人共有5人，然被上訴人卻
    稱將上訴人所書立之借據及簽發之本票，全部交予訴外人曾
    篤彥，已與常情有違。況本件借款金額高達2890萬元，惟除
    借據及本票外，竟無其他擔保，亦屬可議。再則，高達2890
    萬元之借款，竟均係以現金交付，無留下任何匯款憑證，亦
    與經驗法則不符。
  (四)被上訴人固又主張，嗣於98年間與上訴人在中友百貨公司見
    面後，就上開債務，另與上訴人進行換票及另立借據手續。
    惟被上訴人所提出之98年間由上訴人另立之借據卻只有二張
    ，金額分別為170萬元及510萬元(原審卷證四)；另本票則有
    8張(即本件系爭本票)，金額為510萬元(原審卷證四)。為何
    其他債權人沒有要求另立借據或換票？又如果被上訴人只是
    要求上訴人針對伊及母親之借款另立借據及本票，則金額應
    該是850萬元(即340萬元加上510萬元)，為何數目與另立之
    本票及借據亦不相符？又為何新借據之金額為680萬元，而
    本票金額卻只有510萬元？綜上所述，被上訴人主張98年間
    要求上訴人另立借據及更換本票之事實，亦與經驗法則有違
    ，實難採憑。
  (五)至於被上訴人另主張，附表編號02、03、04等三張面額共
    170萬元之本票，係上訴人向被上訴人母親曾宇美借款所簽
    發，由被上訴人母親委由被上訴人聲請本票強制執行云云(
    見原審卷第63頁筆錄)。惟查：
    1.倘被上訴人只是受伊母親委託聲請本票強制執行，則因被
      上訴人亦無法證明其母親與上訴人有借貸關係存在，上訴
      人自得以之作為抗辯。
    2.又倘被上訴人母親已將系爭本票轉讓予被上訴人，則按「
      票據債務人不得以自己與發票人或執票人之前手間所存抗
      辯之事由對抗執票人。但執票人取得票據出於惡意者，不
      在此限。」票據法第13條定有明文。則被上訴人亦因明知
      伊母親與上訴人間並無借貸關係存在，屬惡意取得系爭本
      票，上訴人仍得以其與被上訴人母親間所存抗辯之事由，
      對抗被上訴人甚明。
  (六)至於上訴人主張因被上訴人訛稱代為投資美金25萬元，致其
    陷於錯誤，自98年6月起至99年8月止，共計13次，每次交付
    新臺幣34萬元予被上訴人，縱為屬實，亦與本件被上訴人及
    其親友有無借款2890萬元予上訴人之事實無涉，附此敘明。
  (七)綜上所述，被上訴人對於兩造間，或上訴人與被上訴人所指
    其母親、舅舅、阿姨、林銀洲、台日光董事等人間，確實存
    有借貸契約之關係，並已由上訴人收受借款之事實，並無法
    舉證以實其說，難認其間存在借款契約之關係。茲被上訴人
    就本件系爭本票之基礎原因關係確實存在一節，既無法舉證
    ，揆諸上開說明，上訴人請求確認系爭本票債權不存在，自
    非無據。
四、上訴人訴請確認本件本票債權不存在，為有理由，應予准許
    ；原審所為上訴人敗訴判決，於法不合，上訴意旨認為原判
    決不當，聲請廢棄改判，為有理由，應予廢棄改判如主文所
    示。
五、本案事證已臻明確，兩造其餘主張陳述及所提之證據，均毋
    庸再予審酌，附此說明。
六、據上論結，本件上訴為有理由，依民事訴訟法第436條之1第
    3項、第450條、第78條，判決如主文。
中    華    民    國   100    年    12    月    23    日
                  民事第三庭    審判長法  官  顏世傑
                                      法  官  曹宗鼎
                                      法  官  高英賓
正本係照原本作成。
如對本判決上訴，須於判決送達後20日內向本院提出上訴狀。如
委任律師提起上訴者，應一併繳納上訴審裁判費。
中    華    民    國   100    年    12    月    26    日
                                      書記官  廖碩薇
附表：
┌─┬────┬──────┬─────┬─────┬─────┬──┐
│編│發 票 日│票 面 金額  │到 期  日 │利息起算日│票據號碼  │備註│
│號│        │(新臺幣)    │          │          │          │    │
├─┼────┼──────┼─────┼─────┼─────┼──┤
│01│98.10.14│  680,000元 │98.12.01  │98.12.01  │TS032829  │    │
├─┼────┼──────┼─────┼─────┼─────┼──┤
│02│99.05.31│  340,000元 │99.06.23  │99.06.23  │TS032782  │    │
├─┼────┼──────┼─────┼─────┼─────┼──┤
│03│99.06.03│  340,000元 │99.07.15  │99.07.15  │TS032783  │    │
├─┼────┼──────┼─────┼─────┼─────┼──┤
│04│99.01.05│1,020,000元 │99.08.01  │99.08.01  │WG0000000 │    │
├─┼────┼──────┼─────┼─────┼─────┼──┤
│05│99.06.03│  340,000元 │99.08.15  │99.08.15  │TS032784  │    │
├─┼────┼──────┼─────┼─────┼─────┼──┤
│06│99.01.05│1,020,000元 │99.09.01  │99.09.01  │WG0000000 │    │
├─┼────┼──────┼─────┼─────┼─────┼──┤
│07│99.06.03│  340,000元 │99.09.15  │99.09.15  │TS032790  │    │
├─┼────┼──────┼─────┼─────┼─────┼──┤
│08│99.01.05│1,020,000元 │99.10.01  │99.10.01  │WG0000000 │    │
└─┴────┴──────┴─────┴─────┴─────┴──┘